臺灣屏東地方法院民事判決　九十一年度簡上字第二二號
　　上　訴　人　丙○○
　　訴訟代理人　乙○○
　　被上訴人　　甲○○
右當事人間請求排除侵害事件，上訴人對於中華民國九十一年一月四日本院八十九年
度潮簡字第四九二號第一審判決提起上訴，本院判決如左：
    主      文
原判決命上訴人拆除坐落屏東縣牡丹鄉○○段一三二七號土地內如附圖所示Ａ部分面
積零點零零肆伍公頃土地上之磚造石綿瓦房屋，返還土地，並給付新臺幣柒仟貳佰元
部分，及訴訟費用之裁判均廢棄。
右廢棄部分被上訴人在第一審之訴駁回。
第一審關於上訴人部分之訴訟費用及第二審訴訟費用由被上訴人負擔。
    事      實
甲、上訴人方面：
  上訴人未於言詞辯論期日到場，據其提出書狀之記載略謂：
一、聲明：求為判決如主文所示。
二、陳述：除與原審判決所載相同者茲予引用外，補稱：
  (一)屏東縣牡丹鄉○○段一三二七地號、建、面積○．○一八○公頃土地（下簡稱系
    爭土地）係由屏東縣牡丹鄉公所依原住民保留地開發管理辦法統一規劃辦理。
  (二)上訴人及黃新發等房屋蓋在被上訴人土地上已逾二十三年，且該社區其他住戶亦
    有類似情形存在，被上訴人本身現有兩層樓房，更是建在他人所有土地上。今社
    區之混亂複雜，實為牡丹鄉公所行政疏失與監督管理不當所致。上訴人訴訟代理
    人已至牡丹鄉公所協調，鄉公所承辦人員原則上已同意將前已登記取得所有權狀
    者，報請省政府或內政部註銷所有權，而就現有之虎頭部落社區住戶房屋重新登
    記，就地合法化。
三、證據：援用原審之立證方法，另提出土地登記謄本、複丈成果圖影本各一份。
乙、被上訴人方面：
一、聲明：求為判決駁回上訴。
二、陳述：除與原審判決所載相同者茲予引用外，另稱：
  (一)不知該地上權是如何取得。在上訴人建蓋系爭房屋前，已占用被上訴人所有之建
    地。記憶中被上訴人父親在六十八年向鄉公所辦理地上權登記，從四十七年測量
    之後使用系爭土地迄今。當時黃欽榮蓋房子時曾告訴伊這是被上訴人之土地，但
    伊表示搬走後會還給被上訴人。
三、證據：援用原審之立證方法。
丙、本院依職權向行政院原住民委員會及屏東縣牡丹鄉公所函調屏東縣牡丹鄉○○段
    一三二七號土地地上權登記相關資料，並訊問證人即牡丹鄉公所職員陳仁宏。
    理      由
一、本件上訴人經合法通知，未於言詞辯論期日到場，核無民事訴訟法第三百八十六
    條各款所列情形，爰依被上訴人聲請，准由其一造辯論而為判決。
二、被上訴人起訴主張系爭土地為其所有，上訴人無正當權源，自八十一年間占用系
    爭土地如附圖所示Ａ部分面積○．○○四五公頃土地，建蓋磚造石綿瓦房屋居住
    ，為此依據民法第七百六十七條規定，訴請上訴人拆除上述地上建物，將前揭土
    地返還，並依不當得利之法律關係請求上訴人賠償五萬元之損害金。上訴人則以
    系爭土地原係原住民保留地，於六十八年間，政府為美化環境及改善原住民的生
    活品質，由牡丹鄉公所囑令有關單位整平該鄉○○段一三一七、一三二七、一三
    二一、一三二八地號等筆土地，重新規劃，並補助每戶二萬五千元，視其經濟能
    力，自行蓋屋居住，而上訴人及黃新發等之房屋則蓋在被上訴人土地上已逾二十
    三年，且該社區其他住戶亦有類似情形存在等語，資為抗辯。
三、被上訴人主張之上開事實，固據提出土地登記謄本、地籍圖各一份為證，並經原
    審勘驗現場，復囑託屏東縣恆春地政事務所派員實施測量，有勘驗筆錄及複丈成
    果圖在卷可稽。上訴人對其現占有系爭土地固不爭執，惟以前揭情詞置辯，經查
    ：
  (一)系爭土地所有權人原為中華民國，為山地保留地，管理人為台灣省政府民政廳，
    台灣省政府民政廳於八十二年五月十七日以八二民胞字第二四二八號辦理山地保
    留地所有權移轉囑託登記書囑託屏東縣恆春地政事務所，及屏東縣政府函轉牡丹
    鄉公所，依據山坡地保育利用條例第三十七條暨台灣省山坡地保留地所有權移轉
    登記作業要點規定，受理山胞登記申請山地保留地所有權移轉，依所列山地保留
    地移轉清冊被上訴人及訴外人曾謝玉蘭等九人申辦屏東縣牡丹鄉○○段九五二、
    一三二七號等十筆土地辦理山胞保留地所有權移轉登記暨耕作權、地上權因混同
    塗銷登記，被上訴人因地上權期間屆滿，於八十二年六月七日取得所有權登記在
    案等情，有屏東縣恆春地政事務所八十九年十二月十二日八九屏恆地一字第五九
    ○二號函附系爭土地登記謄本、九十年四月二十五日以九十屏恆地一字第一九八
    四號函附台灣省政府民政廳辦理山地保留地所有權移轉囑託登記書、土地登記簿
    、屏東縣牡丹鄉公所函、台灣省政府民政廳函、他項權利證明書、土地所有權狀
    影本各一份在卷可稽，是被上訴人確係依法定程序取得系爭土地地上權後，於地
    上權期間屆滿後，依法取得系爭土地所有權，先此敘明。
  (二)又牡丹鄉公所係依據牡丹鄉○○村○○路新建住宅工程計劃，辦理四林村虎頭路
    改善偏遠地區生活興建住宅工程，由地方組織興建住宅委員會負責推動，於六十
    七年至六十八年間雇工整平四林段一三一七、一三二七、一三二一、一三二八地
    號等土地，並興建住宅分配居住，每受益戶補助新臺幣（下同）二萬五千元等情
    ，有屏東縣政府牡丹鄉公所九十年九月十二日牡鄉行字第二九六七號函、同年
    十月五日牡鄉行字第五五四○號函附該項工程相關文件及會勘報告一份在卷可
    稽，自堪信為真實。而屏東縣政府以六十七年九月三十日六七屏府民山經字第七
    八○五八號函請牡丹鄉公所就前開計劃依照勘查意見辦理，其中說明欄二2.表示
    「住宅整地貴鄉並無具體計劃又缺平面計劃圖資料，請召開該部落村民協調會，
    決定興建住宅地點，擬具整地計劃圖．．．」，嗣經牡丹鄉公所擬請鄉代表會主
    席及主管前往實地勘查有關可興建之地點，並成立屏東縣牡丹鄉四林村虎頭興建
    住宅委員會負責興建住宅之相關事宜，其組織章程第一條即明定「牡丹鄉四林村
    虎頭為實施興建住宅（低收入）特組織興建住宅委員會章程」，有委員會組織章
    程、委員會名冊附於前開牡丹鄉公所牡鄉行字第五五四○號函附該項工程相關
    文件可按。再自四林村虎頭路新建住宅整地工程補充說明書中於開工日期欄下載
    ：「比價完畢由本所通知原有虎頭九、十鄰計二十六戶即行搭建臨時房完畢後一
    週內完成簽約動工」，牡丹鄉公所六十八年四月七日文字第一五六○號函主旨「
    本鄉六十八年度補助山胞興建住宅二○戶及省社會福利基金補助低入戶興建住宅
    六戶（原十戶，六戶由四林村虎頭路集中辦理，另四戶由高士村低收入戶辦理現
    已完工）合計二六戶均集中四林村虎頭部落辦理，上該二十六戶因集中興建，故
    成立新建住宅委員會負責籌‧‧‧」等情，佐以上揭牡丹鄉公所牡鄉行字第五
    五四○號函附前開工程其他相關文件之內容，及九十年九月十日會勘紀錄中牡丹
    鄉公所課員陳仁宏表示「．．．當時為部落生活品質提昇，補助整建，經地方人
    士指證，所有權人土地開挖，未提出異議，．．．」等情相互以觀，足認牡丹鄉
    公所整平原住民保留地虎頭部落第九、十鄰，集中興建住宅時，係由該二十六戶
    協調決定興建住宅地點，是興建住宅之位置既經過該二十六戶協議，則應認土地
    所有權人及地上權人同意該二十六戶於前開四林段一三一七地號等筆土地上興建
    建物，該二十六戶對坐落之前開四林段一三一七號等筆土地自有使用權。故上訴
    人上開辯解，應認可採。
四、綜上所述，上訴人占有使用系爭土地，係有正當權源。從而，被上訴人依據民法
    第七百六十七條規定，請求上訴人將系爭土地上如附圖所示Ａ部分面積○．○○
    四五公頃之磚造石綿瓦房屋拆除，並將土地返還被上訴人，並請求就系爭土地所
    受相當於租金之損害，為無理由，應予駁回。原審就上開應駁回部分，為上訴人
    敗訴之判決，尚有未洽，上訴意旨就此部分指摘原判決不當，求予廢棄改判，為
    有理由，爰由本院將原判決此部份予以廢棄，改判如主文第二項所示。
五、據上論結，本件上訴為有理由，依民事訴訟法第四百三十六條之一第三項、第四
    百五十條、第七十八條、第四百六十三條、第三百八十五條第一項前段，判決如
    主文。
中　　　華　　　民　　　國　　九十一　　年　　　七　　　月　　三十一　　日
                                    臺灣屏東地方法院民事第二庭
~B審判長法官   孫國禎
~B法      官   潘  快
~B法      官 　沈佳宜
右正本係照原本作成。
本判決不得上訴。
~B法院書記官　黃秀梅
中　　　華　　　民　　　國　　九十一　　年　　　七　　　月　　三十一　　日
